臺灣高等法院刑事判決
111年度上訴字第944號
上  訴  人  
即  被  告  張再埕


指定辯護人  何威儀律師(義辯)              
上列上訴人因詐欺等案件，不服臺灣臺北地方法院109年度訴字
第1044號，中華民國111年1月18日第一審判決（起訴案號：臺灣
臺北地方檢察署109年度偵字第14123號），提起上訴，本院判決
如下：
    主  文
原判決撤銷。
張再埕共同犯洗錢防制法第十四條第一項之洗錢罪，處有期徒刑
肆月，併科罰金新臺幣參萬元，罰金如易服勞役，以新臺幣壹仟
元折算壹日。
未扣案之犯罪所得新臺幣貳仟元沒收之，於全部或一部不能沒收
或不宜執行沒收時，追徵其價額。
    事  實
一、張再埕於民國109年3月間，透過報紙求職廣告之徵才資訊，
    而以LINE通訊軟體與暱稱「葉」、「裕富數位融資PM.項本
    閎」（下稱「項本閎」）等真實身分不詳成年男子聯繫，經
    「項本閎」告知經營網路賭博，需外務人員至負責收取賭客
    之賭資及交付博奕彩金與贏家，其方式為：外務人員至指定
    之ATM自動櫃員機提領款項，再依指示將所提領之款項交付
    與指定之人，外務人員每日可獲取新臺幣（下同）2千元之
    報酬，張再埕主觀上明知上述外務人員所為提領款項、交付
    現金之行為，將對非法經營網路賭場犯罪所得製造金流斷點
    ，產生掩飾、隱匿該犯罪所得之來源及去向，猶為賺取每日
    2千元之報酬而應允之，與「葉」、「項本閎」、梁安國（
    業經本院以110年度上訴字第2726號判決判處應執行有期徒
    刑2年3月確定）、謝富凱（由原審另行審結）及其他不詳成
    員基於洗錢之犯意聯絡（張再埕對該集團成員所犯詐欺取財
    部分不知情，主觀上認係就賭博犯罪所得款項為洗錢犯行，
    理由詳後述），先由謝富凱依指示於109年3月25日17時30分
    許，至張再埕位於新北市○○區○○街000號4樓住處，向其收取
    履歷並交付1千元，再由不知情袁茂倫（業經臺灣新北地方
    檢察署檢察官以109年度偵字第15213、22842號為不起訴處
    分）將裝有以不詳方式取得之李婉甄玉山商業銀行東三重分
    行帳戶（帳號：0000000000000）提款卡、存摺之包裹交付
    張再埕，張再埕同時將謝富凱交付之1千元交給袁茂倫，後
    由不詳集團成員於同日17時22分許聯絡曹紹義，假借其堂弟
    曹紹航名義，佯稱：因購買法拍屋亟需15萬元現金，欲先向
    其借調，日後將儘快歸還云云，致曹紹義陷於錯誤，而於10
    9年3月26日13時30分許在彰化縣○○市○○路0段000號華南商業
    銀行員林分行，臨櫃匯款15萬元至前開帳戶，再由張再埕依
    「葉」指示，持前開帳戶之提款卡至新北市○○區○○路00號玉
    山銀行新店分行之自動提款機，接續於同日13時30分、31分
    、32分各提領5萬元（共15萬元），再前往新北市新店區中
    正路麥當勞將所領取贓款中之14萬8千元（起訴書誤繕為「1
    4萬9千元」，應予更正）交付梁安國。嗣曹紹義發覺受騙後
    報警，警方調閱自動櫃員機領款畫面，循線查悉上情。
二、案經曹紹義訴由新北市政府警察局新店分局報告臺灣臺北地
    方檢察署檢察官偵查起訴。
    理  由
一、證據能力
㈠、按被告以外之人於審判外之陳述，雖不符刑事訴訟法第159條
    之1至第159 條之4之規定，而經當事人於審判程序同意 作
    為證據，法院審酌該言詞陳述或書面陳述作成時之情況， 
    認為適當者，亦得為證據。當事人、代理人或辯護人於法院
     調查證據時，知有刑事訴訟法第159 條第1 項不得為證據
    之 情形，而未於言詞辯論終結前聲明異議者，視為有前項
    之同 意，刑事訴訟法第159 條之5 定有明文。查本判決所
    引用被 告以外之人於審判外作成之相關供述證據，雖屬傳
    聞證據， 惟公訴人、上訴人即被告張再埕及其辯護人未於
    言詞辯論終結前聲明異議，本院審酌上開證據資料製作時之
    情況，尚無違法不當及證明力明顯過低之瑕疵，亦認為以之
    作為證據應屬適當，故認前揭證據資料均有證據能力。
㈡、至本件認定事實所引用之非供述證據，與本案具有關連性，
    且無證據證明係公務員違背法定程式所取得，依刑事訴訟法
    第158條之4反面解釋，應有證據能力。
二、訊據被告固坦承有於上開時、地，依「葉」指示持袁茂倫所
    交付之提款卡，至玉山銀行新店分行ATM自動櫃員機提領3次
    共計15萬元之款項，復扣除2千元後，將其餘款項14萬8千元
    交與梁安國之事實，惟否認有何洗錢之犯行，辯稱：我是看
    報紙廣告應徵外務員，對方表示從事網路賭博，要在臺灣成
    立公司，玩家輸錢會把錢匯過來，我要去提領，若玩家贏錢
    ，我便要去匯錢，我先用line將履歷表傳給對方，然後109
    年3月25日17時30分許有人到我家樓下收履歷並拍攝身分證
    正反面，再拿1千元給我，要求我將1千元交給送包裹之人，
    我依指示為之後取得一個包裹，打開後內有5張提款卡及5個
    存摺，翌日便依指示以提款卡取款，雖然當時心理就覺得怪
    怪，但我認為他們在測試我的工作能力，我不知所為在擔任
    車手洗錢，我是被騙當車手，沒有犯罪故意等語。經查：
㈠、本件被告有於109年3月間，透過報紙求職廣告之徵才資訊，
    而以LINE通訊軟體與暱稱「葉」、「裕富數位融資PM.項本
    閎」（下稱「項本閎」）等真實身分不詳之成年男子聯繫，
    應徵「項本閎」等人所述網路賭場之外務人員，並由另案被
    告謝富凱於109年3月25日17時30分許，至被告上址住處向其
    收取履歷並交付1千元，再由袁茂倫將內含有李婉甄玉山商
    業銀行東三重分行帳戶（帳號：0000000000000）提款卡、
    存摺之包裹交付被告，張再埕同時將謝富凱交付之1千元交
    給袁茂倫，再由被告依「葉」指示，持前開提款卡至新北市
    ○○區○○路00號玉山銀行新店分行之自動提款機，接續於同年
    月26日13時30分、31分、32分各提領5萬元（共15萬元），
    再前往新北市新店區中正路麥當勞將所領取贓款中之14萬8
    千元交付另案被告梁安國等情，業據被告供陳在卷，核與證
    人即另案被告梁安國、謝富凱於另案警詢時證述之情節（見
    原審109訴1044卷第96至102、111至116頁）大致相符，並有
    被告與「項本閎」之對話紀錄、玉山銀行本案帳戶交易明細
    資料、玉山銀行ATM監視器翻拍照片3張在卷可證 （見偵卷
    第29至31、37頁，原審109訴1044卷第78至91頁）。又被告
    所提領之上開款項，係告訴人曹紹義遭詐騙集團成員佯以親
    友急需用款借調為由，致陷於錯誤，而依指示臨櫃匯款15萬
    元至前開帳戶一節，亦據證人即告訴人於警詢
　　證述綦詳（見偵卷第23至26頁），並有告訴人提供之網路聊
    天LINE軟體對話紀錄截圖、華南銀行帳戶存摺交易明細影本
    、彰化縣警察局田中分局社頭分駐所受理刑事案件報案三聯
    單、受理詐騙帳戶通報警示簡便格式表、內政部警政署反詐
    騙諮詢專線紀錄表、金融機構聯防通報單、玉山銀行本案帳
    戶交易明細資料、玉山銀行ATM監視器翻拍照片3張等可資為
    證（見偵卷第29至31、33至34、35、37、39至46頁）。足認
    被告依「葉」等人指示所提領並交付與另案被告梁安國之款
    項，確係告訴人遭詐騙集團施詐而匯入之詐欺所得款項甚明
    。　
㈡、又本案詐騙集團成員「項本閎」、「葉」之人及其他不詳成
    員對告訴人所實施之詐欺取財罪，為洗錢防制法第3條第1款
    所稱之特定犯罪，且本案詐欺集團成員詐騙告訴人後，由被
    告負責提領並依「葉」之人指示，將扣除被告報酬2千元後
    之其餘款項14萬8千元交付與梁安國，其作用顯在將犯罪集
    團成員所取得贓款提領後，以迂迴方式輾轉交付，製造金流
    斷點以掩飾、隱匿犯罪所得之去向及所在，阻撓國家對犯罪
    所得之追查，自屬洗錢防制法第2條所稱之洗錢行為，而被
    告既參與不法現金贓款之收受交付過程，其客觀上顯有分擔
    實施掩飾、隱匿特定犯罪所得去向及所在之洗錢犯行。
㈢、被告雖辯稱：不知是洗錢，主觀上沒有犯意等語，然其主觀
    上具洗錢之犯罪故意，茲說明如下：　　　　
  ⒈被告就本案求職過程，歷於警詢、偵查、原審及本院審理時
    均供陳：我在報紙分類廣告看到不拘年齡的工作需求，循報
    紙上登載的電話撥打並詢問工作內容，對方告知我是從事合
    法的網路博奕遊戲，由我擔任取款人員，每日提款可取得2
    千元之報酬等語（見偵卷第21、56頁，原審109訴1044卷第6
    8、203頁，本院卷136至137頁），足認被告主觀上認知其所
    提領並交付他人之款項為賭博款項甚明。
　⒉被告雖辯稱：是應徵合法網路博奕遊戲公司之取款人員等語
    ，惟博弈事業無論在國內外均係特許行業，我國除依公益彩
    券發行條例、運動彩券發行條例所允許之公益彩券、運動彩
    券外，別無任何合法之博弈產業；至於網路麻將遊戲類型，
    亦僅係以積分參與遊戲，若參與遊戲者得以積分兌換現金或
    其他等價之物品，仍為法所不許，如此屬一般常識，被告於
    本案發生時，年歲已逾66歲，就此實無不知之理。又被告係
    在住處樓下面試並交付履歷，亦不知公司相關之營業址或聯
    絡電話為何，僅透過LINE與「項本閎」、「葉」聯繫，復不
    知其等之確實姓名、年籍等資料，甚交付提領款項之地點竟
    在速食店而非公司，此即與其先前一般合法正當工作之情形
    ，顯有不同。況被告提款1日即可獲得2千元之高額報酬，該
    報酬即與其先前職業所付出之勞力顯不成比例。遑論被告亦
    自承：對於本次面試及提款的經過，我心裡也覺得怪怪的，
    不對勁等語（見原審卷第68至69頁）。益徵被告對於此舉可
    能涉及不法確已知悉，其謂不知洗錢一節，要難採信。
　⒊而洗錢防制法第3條第2款明定刑法第268條即意圖營利供給賭
    博場所或聚眾賭博者，同屬洗錢防制法所稱應予防制之特定
    犯罪。被告主觀上既已認知其所提領並交付他人之款項係他
    人經營網路賭博事業所得款項，且客觀上其將告訴人所匯款
    之款項予以提領後，交付另案被告梁安國，再由梁安國轉交
    其他成員取走，藉此製造金流斷點，使司法機關難以溯源追
    查犯罪所得之蹤跡與後續犯罪所得持有者，以達隱匿特定犯
    罪所得之所在及去向，即屬參與洗錢防制法第2條所稱之洗
    錢行為，故被告主觀上具有洗錢之犯罪故意，亦甚明顯。且
    其與「項本閎」、「葉」、梁安國、謝富凱及前述其餘詐騙
    集團不詳成員間就本件犯行，有隱匿特定犯罪所得所在、去
    向之洗錢犯罪聯絡及行為分擔，至臻明確。
㈣、綜上，被告依指示提領本件詐欺款項並交付梁安國層轉上繳
    ，客觀上已該當於掩飾、隱匿特定犯罪所得去向及所在之洗
    錢行為要件；且被告對於自己將領得款項交付梁安國後，該
    等款項之去向及所在即屬無從追查一情知之甚詳，仍依指示
    提領現金並轉交他未，雖其主觀上認為該等款項係經營網路
    賭博之圖利賭博犯罪所得，仍屬洗錢防制條例第3條第2款所
    定洗錢行為之前置犯罪。故本案事證明確，被告犯行堪予認
    定，應依法論科。　
三、論罪
㈠、核被告所為，係犯洗錢防制法第14條第1項之洗錢罪。起訴書
    所犯法條雖未論及被告涉犯洗錢防制法第14條第1項之罪，
    惟起訴書犯罪事實欄已明確記載告訴人受騙後將款項匯入指
    定帳戶，由被告持金融卡提款後，即將贓款交付該詐騙集團
    成員，本即為起訴範圍，且業經當庭告知此部分法條（見原
    審109訴1044卷第210、241頁），故起訴法條應予補充更正
    。
㈡、被告多次提領同一告訴人受騙所匯入之後項部分，其行為係
    於密接之時間實施，侵害同一法益，各行為之獨立性薄弱，
    依一般社會通念，應評價為數個舉動之接續進行，為接續犯
    ，應僅論以一罪。
㈢、被告與「項本閎」、「葉」、謝富凱、梁安國及上述其餘詐
    騙集團不詳成員間，就本件洗錢犯行具有犯意聯絡及行為分
    擔，各應論以共同正犯。
㈣、成立累犯，不予加重其刑　
　⒈被告前因行使偽造私文書、詐欺取財等案件，經臺灣臺北地
    方法院以103年度訴字第622號判決判處應執行有期徒刑8月
    確定，於106年9月5日易科罰金執行完畢，有本院被告前案
    紀錄表、上開刑事判決在卷可按（見本院卷第31至38頁，原
    審109訴1044卷第29至45頁），是被告於受有期徒刑執行完
    畢後5年內，故意再犯本件有期徒刑以上之罪，固為累犯。
　⒉惟參照司法院釋字第775號解釋意旨，法院應區分行為人所犯
    情節，裁量是否依刑法第47條第1項累犯規定加重其刑，以
    避免因一律適用累犯加重規定，致生行為人所受刑罰超過其
    所應負擔之罪責，其人身自由因此遭受過苛之侵害，而不符
    憲法罪刑相當原則。本院審酌該構成累犯之犯罪事實係瞧使
    偽造私文書、詐欺取財案件案件，與本案洗錢犯行間，不論
    犯罪型態、罪質、侵害法益、犯罪手法皆不同，二者間並無
    相當關聯，而認本案尚難以該前案執行完畢之事實，即認被
    告有立法意旨所指之特別惡性或刑罰感應力薄弱之情，爰裁
    量均不予加重本刑。
㈤、被告雖謂：另案遭查獲後，即向警方供出本件犯行，符合自
    首要件云云。然查：
　⒈被告雖於109年3月27日另案警詢時供稱：我都是依照「項本
    閎」指示去收包裹提領，「葉」昨（26）日早上指示我去新
    店中正路新光銀行測卡，中午指示我至新店玉山銀行（詳細
    提領太次，我已忘記每次提領金額及交付多少予詐騙集團）
    ；同日偵查時則稱：我昨天才剛上班，他們通知我到民權路
    69號玉山銀行提領兩次，金額有點忘了，兩次好像都是15萬
    元等語（見新北地檢署109偵12242卷第24、131頁），然未
    敘明其於109年3月26日所參與之犯行為何，已難認其有向警
    方供出本件犯行。
　⒉況本件係因告訴人於109年3月27日向警方報案並製作筆錄，
    經警透過內政部警政署165反詐騙專線，取得車手提領ATM熱
    點之提領車手影像及照片，而通知被告於109年4月16日到案
    說明，此觀諸卷附被告、告訴人之警詢筆錄、前開帳戶交易
    明細暨提款熱點、金融機構聯防機制通報單、彰化縣警察局
    田中分局社頭分駐所受理詐騙帳戶通報警示簡便格式表、內
    政部反詐騙諮詢專線紀錄表、被告提領本案詐欺款項之影像
    照片甚明（見偵卷第17至26、29、31、37、39至41頁），足
    認警方於109年4月16日日通知被告案到說明前，即已因告訴
    人報案，而經由調閱監視器畫面及165反詐騙平台，而查悉
    被告為本件犯嫌，核與自首要件不符，自無從依刑法第62條
    規定，予以減輕其刑。　　
四、撤銷改判及科刑理由
㈠、原審以被告所犯事證明確，予以論科，固非無見，惟查：
　⒈本案被告所為應僅成立一般洗錢罪，而不構成三人以上共同
    詐欺取財罪（詳后述）。原審審理結果，認被告係犯刑法第
    339條之4第1項第2款之三人以上共同詐欺取財罪、洗錢防制
    法第14條第1項之一般洗錢罪，並依想像競合犯關係從一重
    論處3人以上共同詐欺取財罪，其認事用法已有違誤。
　⒉又被告本件犯行雖成立累犯，惟尚無依刑法第47條第1項俱予
    加重其刑之必要，業如前述。原審未予詳查，逕認有依該條
    加重其刑之必要，亦有未洽。　
㈡、從而，原判決已有上開可議之處，被告提起上訴，否認洗錢
    犯行部分雖無理由，惟其主張並未參與三人以上共同詐欺取
    等語，即屬有理由，原判決既屬無可維持，應予撤銷改判。
㈢、爰以行為人之責任為基礎，審酌被告具相當社會經驗，不思
    循正當管道謀財營生，竟貪圖不法利益參與本案洗錢犯行，
    侵害告訴人之財產法益，破壞社會秩序，製造金流斷點，增
    加犯罪查緝之困難，所為實屬不該，且其犯後矢口否認犯行
    ，迄今尚未與告訴人協商，賠償告訴人所受之損害，本不宜
    寬貸，惟考量被告素行、犯罪之動機、目的、手段、參與實
    施犯罪之程度、告訴人所受損害金額，暨其自陳大學肄業之
    智識程度、目前仰賴低收入戶補助之經濟狀況等一切情狀，
    量處如主文第2項所示之刑，並就罰金部分諭知易服勞役之
    折算標準。　　　　
五、不另為無罪諭知部分
㈠、公訴意旨略以：被告就本案所為，除係犯洗錢防制條例第14
    條第1項之一般洗錢罪外，同時涉犯刑法第339條之4第第1項
    第2款之三人以上共同詐欺取財罪、第339條之2第1項之以不
    正方法由自動付款設備取得他人之物罪（以不正方法由自動
    付款設備取得他人之物部分，業經原審不另為無罪之諭知，
    且未據上訴，業已確定，不在本院審理範圍內）等罪嫌。
㈡、按犯罪事實應依證據認定之，無證據不得認定犯罪事實；不
    能證明被告犯罪者，應諭知無罪之判決，刑事訴訟法第154
    條第2項、第301條第1項分別定有明文。又認定犯罪事實所
    憑之證據，雖不以直接證據為限，間接證據亦包括在內，然
    無論直接或間接證據，其為訴訟上之證明，須於通常一般之
    人均不致於有所懷疑，而得確信其為真實之程度者，始得據
    之為有罪之認定，倘其證明尚未達到此一程度，而有合理性
    懷疑之存在時，即無從為有罪之認定。
㈢、公訴人認被告另涉犯詐欺取財罪嫌，無非是前揭所列證據為
    其主要論據，訊據被告則堅詞否認有何3人以上共同詐欺取
    財之犯行，並辯稱：我當初以為「項本閎」他們從事網路博
    弈事業，要找外務人員，幫忙提領賭客的錢並轉給他人，我
    不知道這是詐欺取財犯罪所得的款項等語。
㈣、被訴三人以上共同詐欺取財部分：
　⒈按共同正犯，本係互相利用，以達共同目的，並非每一階段
    行為，各共同正犯均須參與。而共同實施犯罪行為，在合同
    意思範圍以內，相互利用他人之行為，以達其犯罪之目的，
    原不必每一階段行為均經參與，祇須分擔犯罪行為之一部，
    即應對於全部所發生之結果共同負責（最高法院72年度台上
    字第1978號、第5739號判決意旨參照），是共同正犯固然無
    需參與犯罪每一階段行為，而可僅參與部分犯行，並與其他
    共同正犯相互利用彼此之行為，以達其犯罪之目的。然而，
    行為人仍須與其他共同正犯、至少是與其中之一之共同正犯
    間有犯意聯絡。如主觀上並無犯意聯絡，仍無從成立共同正
    犯而為其他共犯之行為負責。
　⒉本件被告係透過報紙求職廣告之徵才資訊，而與「項本閎」
    、「葉」等人聯繫後，應允從事提領其等從事經營網路賭博
    所得款項，並依指示提領交給梁安國層轉上繳之事實，業經
    本院認定如前，被告主觀上既認知其所提領之款項係屬圖利
    賭博罪之犯罪所得，且依卷內既存事證，亦無證據證明被告
    於提領及轉交該等款項時，主觀上除知悉該等款項係與圖利
    賭博罪有關外，明知或可得而知該等款項係詐欺集團成員對
    被害人詐欺取財之犯罪所得，自難以被告有與「項本閎」等
    人共犯本案洗錢犯行，遽認被告有參與3人以上共同詐欺取
    財之犯意存在。是檢察官就被告涉犯3人以上共同詐欺取財
    罪嫌所舉證據，尚無法使本院形成被告此部分有罪之確信，
    且因公訴意旨認此部分與本院論罪科刑之一般洗錢罪間，具
    有想像競合犯之裁判上一罪關係，故不另為無罪之諭知。　
六、沒收部分說明　　　　　
㈠、按犯罪所得，屬於犯罪行為人者，沒收之。但有特別規定者
    ，依其規定。前二項之沒收，於全部或一部分不能沒收或不
    宜執行沒收時，追徵其價額，刑法第38條之1第1項、第3項
    分別定有明文。查，被告因參與本件洗錢犯行，獲取2千元
    之報酬，為其所供認（見原審109訴1044卷第203頁），是被
    告因參與本件洗錢犯行之犯罪所得應為2千元無訛。被告雖
    謂以：當日與詐騙集團成員聯繫及往返提款之支出已超過2
    千元，然犯罪所得之計算係採「總額原則」（最高法院109
    年度台上字第743號判決意旨參照），是縱令被告所述為真
    ，其因本件洗錢犯行所得之2千元犯罪所得，仍應依刑法第3
    8條之1第1項前段、第3項規定，予以宣告沒收及追徵其價額
    。
㈡、至於告訴人遭騙匯入人頭帳戶之款項，經被告提領後已交給
    梁安國層轉繳回集團上層，被告除獲得前述2千元之報酬外
    ，其餘之14萬8千元非屬被告所有，亦非在被告實際掌控中
    ，被告就該其餘部分所隱匿之財物不具所有權及事實上處分
    權，無從依洗錢防制法第18條第1項規定諭知沒收洗錢標的
    ，併予敘明。　　
據上論斷，應依刑事訴訟法第369條第1項前段、第364條、第299
條第1項前段，判決如主文。
本案經檢察官顏伯融提起公訴，檢察官羅建勛到庭執行職務。
中　　華　　民　　國　　111 　年　　9 　　月　　29　　日
                  刑事第十九庭  審判長法　官  曾淑華
                                      法　官  黃惠敏
                                      法　官  李殷君
以上正本證明與原本無異。
如不服本判決，應於收受送達後20日內向本院提出上訴書狀，其
未敘述上訴之理由者並得於提起上訴後20日內向本院補提理由書
（均須按他造當事人之人數附繕本）「切勿逕送上級法院」。
                                      書記官  周彧亘
中　　華　　民　　國　　111 　年　　9 　　月　　29　　日
附錄：本案論罪科刑法條全文
洗錢防制法第14條
有第二條各款所列洗錢行為者，處7年以下有期徒刑，併科新臺
幣5百萬元以下罰金。
前項之未遂犯罰之。
前二項情形，不得科以超過其特定犯罪所定最重本刑之刑。